【裁判字號】    90,台上,4079
【裁判日期】    900705
【裁判案由】    違反水土保持法
【裁判全文】
最高法院刑事判決                                九十年度台上字第四○七九號
    上  訴  人  甲○○
                乙○○
右上訴人等因違反水土保持法案件，不服台灣高等法院中華民國八十八年三月三十一
日第二審判決（八十八年度上訴字第三○八號，起訴案號：台灣桃園地方法院檢察署
八十六年度偵字第一四七五三號） 提起上訴，本院判決如左：
    主  文
原判決關於甲○○、乙○○部分撤銷，發回台灣高等法院。
    理  由
本件原判決認定上訴人甲○○明知葉水得所有坐落桃園縣龜山鄉○○○段牛角坡小段
九五之一、九五之三地號，及陳進添、陳添益共有坐落同地段九八之一地號等三筆土
地，均屬水土保持法所規定之山坡地。乃為搭建倉庫之用，於民國八十六年十月五日
向葉水得購得九五之一地號土地使用，並與上訴人乙○○基於犯意聯絡，未先擬具水
土保持計畫，送請桃園縣政府核定，即由乙○○駕駛其所有之挖土機，在上開三筆土
地上如原判決附圖黃線所示、面積共零點三一五三公頃部分，將原已棄置、堆積之廢
棄物推平，開發為建築用地，致生水土流失，經警於同月三十日查獲等情。因而撤銷
第一審關於甲○○、乙○○部分之判決，改判仍論處甲○○、乙○○共同在私人山坡
地內，未經同意擅自從事開發建築用地，致生水土流失罪刑。固非無見。
惟查：水土保持法第三十二條第一項規定：「在公有或私人山坡地或國、公有林區或
他人私有林區內未經同意擅自墾殖、占用或從事第八條第一項第二款至第五款之開發
、經營或使用，致生水土流失或毀損水土保持之處理與維護設施」之處罰，以其行為
之結果「致生水土流失或毀損水土保持之處理與維護設施」為要件（同條第四項併罰
未遂犯）。又所謂「未經同意」，係指未經土地所有權人之同意而言。倘土地所有權
人本人，或經土地所有權人同意，而為墾殖、占用，或從事同法第八條第一項第二款
至第五款之開發、經營或使用，縱未依水土保持技術規範實施水土保持與維護，僅屬
同法第三十三條第一項第一款所定應處罰鍰之問題，尚難依同法第三十二條第一項科
以刑罰。原判決認定甲○○、乙○○在上開三筆土地上如原判決附圖黃線所示、面積
共零點三一五三公頃部分，將原已棄置、堆積之廢棄物推平，開發為建築用地，致生
水土流失之結果。但經核卷內之原判決並無所謂之「附圖」，其事實之認定即欠明確
，已有疏誤；而就甲○○、乙○○所為建築用地之開發行為，究竟造成如何之水土流
失，復未敘明其所憑之證據，亦有認定事實不依證據之違法。又其理由泛謂現場旁係
一凹地，已逐步填滿垃圾，土石並已整平，業經檢察官勘驗明確；而乙○○將該土地
上原有之垃圾、廢土等往凹地推平，亦有現場照片可稽，堪認其行為已致生水土流失
（見原判決第五面第十三行至第十七行）。但對於乙○○將該土地上「原有之垃圾、
廢土等往凹地推平」，何以即得認已「致生水土流失」，則未詳予論敘，併有判決不
載理由之可議。再，原判決認定甲○○為搭建倉庫使用，向葉水得購買九五之一號土
地；理由內並謂甲○○對該九五之一號土地有管理、使用權限（見原判決第五面第十
八行至第六面第一行）。如果無訛，則甲○○就九五之一號土地部分所為建築用地之
開發，縱未先擬具水土保持計畫，送請主管機關核定，是否仍得依水土保持法第三十
二條第一項論罪科刑，饒有再事探求之餘地。上訴意旨指摘原判決關於甲○○、乙○
○部分違背法令，尚非全無理由，應認此部分之原判決有撤銷發回更審之原因。
據上論結，應依刑事訴訟法第三百九十七條、第四百零一條，判決如主文。
中      華      民      國     九十     年      七      月      五      日
                              最高法院刑事第五庭
                                  審判長法官  紀  俊  乾
                                        法官  黃  正  興
                                        法官  劉  介  民
                                        法官  陳  東  誥
                                        法官  張  春  福
      右正本證明與原本無異
                                              書  記  官
中      華      民      國     九十     年      七      月      九      日


司法院資訊處製作；財團法人民間司法改革基金會備份。
